【裁判字號】    92,台上,4235
【裁判日期】    920731
【裁判案由】    偽造文書
【裁判全文】
最高法院刑事判決                              九十二年度台上字第四二三五號
    上  訴  人  台灣高等法院檢察署檢察官
    被      告  甲○○
    選任辯護人  耿淑穎律師
                王彩又律師
                許美麗律師
右上訴人因被告偽造文書案件，不服台灣高等法院中華民國九十二年五月九日第二審
判決 (九十一年度上訴字第二六九四號，起訴案號：台灣新竹地方法院檢察署八十九
年度偵字第四一七二號），提起上訴，本院判決如左：
    主  文
原判決撤銷，發回台灣高等法院。
    理  由
本件原判決認定被告甲○○係台灣電力股份有限公司 (下稱台電公司 )新竹區營業處
收費股業務管理師，於民國八十五年三月十二日及十九日，分別將屬台電公司公有財
物之票號各為ＰＵ0000000、ＰＵ0000000，票面金額各為新台幣 (下
同 )一百二十五萬九千零七十四元、一百一十萬零五百零九元之支票二紙，侵吞入己
，並為掩人耳目，而連續於職務上所掌管各金融機關戶區 (即行庫在電腦之代號 )「
收費人員結帳作業」之電腦公文書內，登載不實之帳目，持以行使。因而撤銷第一審
之判決，改判論處被告連續行使公務員明知為不實之事項，而登載於職務上所掌之公
文書，足以生損害於他人罪刑。又以公訴意旨認被告以前揭偽造文書方法，侵占台電
公司新竹區營業處之電費二百一十萬五千四百三十五元，而認被告另涉有侵占公有財
物罪嫌。惟該侵占公有財物之同一犯罪事實，曾經第一審檢察官 (下稱前案檢察官 )
為不起訴處分確定 (八十七年度偵字第八六一九號 )，公訴意旨以被告所侵占之前揭
二張支票係經其存入金融機構之帳戶，且已用於購買股票，被告所為有違台電公司所
訂「電費帳務管理系統檔案更正作業要點」之規定，此為原不起訴處分未予調查審酌
，而為發現之新事證云云。然因前開二張支票及「電費帳務管理系統檔案更正作業要
點」均係不起訴處分前已存在卷內之資料，上開支票經被告存入其帳戶，其中部分用
來買賣股票，亦經被告於法務部調查局新竹市調查站 (下稱新竹市調查站 )時坦承不
諱，前案檢察官於偵查中並就被告為何要將上開支票存入自己帳戶及是否故意侵占公
款以買賣股票等情均詳加調查，可證前案檢察官就被告此行為是否符合侵占公有財物
已為審酌。本件公訴人所指新事證，均非於不起訴處分前未經發見，至其後始行發見
者，亦非未經檢察官調查斟酌，公訴人誤將不起訴處分確定之侵占公有財物部分在無
新事證情況下再行起訴，本應諭知不受理之判決，惟公訴意旨認此侵占公有財物部分
與前開論罪科刑之公務員登載不實罪部分有方法結果之牽連關係，故不另為不受理之
判決，固非無見。
惟查：(一)、不起訴之案件，非發見新事實或新證據，依刑事訴訟法第二百六十條第一
款規定，固不得對於同一案件再行起訴，惟所謂新事實或新證據云者，祇須為不起訴
處分以前未經發見，且足認被告有犯罪嫌疑為已足，並不以其確能證明犯罪為要件。
又是否未經發見，非指該項證據，於形式上在當時已經存在與否而言，應以對該證據
內涵之真正意義有無發見為斷。原判決以被告將上開二紙支票分別存入其個人設於台
灣銀行新竹分行及新竹郵局之帳戶，用以供其個人買賣股票之犯罪事實，業經前案檢
察官於偵查中詳加調查審酌，並非刑事訴訟法第二百六十條第一款規定之發見新事實
或新證據，資為其憑以判斷本件檢察官起訴被告涉犯侵占公有財物罪名，係違反刑事
訴訟法第二百六十條第一款規定之論據。惟被告於新竹市調查站固曾述及其將前揭二
張支票存入自己帳戶後，其中部分用以買賣股票 (見偵字第八六一九號卷第四頁反面
) ，及其於上開調查時，亦曾提出前揭帳戶之存摺影本，然於偵查中經前案檢察官訊
以是否侵占該二張支票供買賣股票時，則予否認 (見前引卷第五七頁反面 )，前案檢
察官乃據以認定被告發現過繳錯帳後，將上開二張支票存入自己帳戶，目的僅在自行
保管該二張支票帳款而已，故主觀上並無不法所有意圖，此觀前案不起訴處分書所載
：「綜上所述，台電公司確有帳目短少應自行負責，多出則有人採取自行保留之情形
，而在收費之流程因層層之機制並無侵吞之可能，且被告在證人楊永光查證後隔日即
將款項補回，足證該款一直在保管中，所辯無侵吞犯意應可採信」等情自明。是依不
起訴處分書所載理由，前案檢察官偵查時，似未發見被告將存入其帳戶之該二張支票
帳款，留供私人買賣股票資金使用之犯罪事實。亦即就當時已經存在之卷證資料，前
案檢察官似未發見卷證內涵即被告有侵占公有財物之真正意義，則原判決遽論前案檢
察官就此已詳加調查審酌云云，與不起訴處分書所載被告罪嫌不足之理由即有未合。
又本件檢察官於前案不起訴處分確定後，重新偵查，嗣經訊問新竹市大統證券公司營
業員陳瓊芳，查知被告於八十五年五月一日親自下單購入台積電股票二十張、聯電股
票二十張，金額共計三百十六萬七千五百元 (見偵字第四一七二號卷第八三頁以下 )
，而發見被告係以前揭所謂存入其帳戶自行保管之支票帳款買賣股票，並非僅係單純
代為保管上開過繳之帳款。是前述各該證據能否謂非該當刑事訴訟法第二百六十條第
一款規定之新證據，要非全無研求餘地，原審未於判決內作必要之闡述，遽以此部分
起訴違背前開規定而未予實體審判，非但職權調查能事猶有未盡，抑且判決理由仍未
臻完備。(二)、以錄音、錄影或電磁紀錄藉機器或電腦處理所顯示之聲音、影像或符號
，足以為表示其用意之證明者，依刑法第二百二十條第二項規定，以文書論。原判決
認被告於其所掌管，由台電公司內部統一設計之「電費帳務管理系統」中之「收費人
員結帳作業」電腦公文書內，鍵入不實之新竹市第二信用合作社、第一信用合作社、
第五信用合作社等戶區繳庫金額之電磁紀錄，則上開所謂「電腦公文書」自係刑法第
二百二十條第二項所定電磁紀錄藉電腦之處理所顯示之符號，足以為表示各戶區繳款
用意證明而以文書論之文書。原判決未於理由中論敘該「電腦文書」係屬以文書論之
文書，逕認被告係犯刑法第二百十三條之公文書不實登載罪，理由自嫌欠備。檢察官
上訴意旨指摘原判決不當，非無理由，應認有發回更審之原因。至原判決不另為諭知
不受理判決之侵占公有財物部分，基於審判不可分原則，自應併予發回。
據上論結，應依刑事訴訟法第三百九十七條、第四百零一條，判決如主文。
中      華      民      國    九十二    年      七      月    三十一    日
                              最高法院刑事第九庭
                                  審判長法官  陳  炳  煌
                                        法官  陳  正  庸
                                        法官  韓  金  秀
                                        法官  吳  信  銘
                                        法官  徐  文  亮
      右正本證明與原本無異
                                              書  記  官
中      華      民      國    九十二    年      八      月      五      日
                                                                      Ａ


司法院資訊處製作；財團法人民間司法改革基金會備份。
